---
title: "Maateaduse tarkvaraline baas"
author: "peacecop kalmer:"
format:
  html:
    page-layout: article
editor: visual
bibliography: references.bib
biblio-style: biblatex
number-sections: true
csl: apa.csl
lang: et
link-citations: true
---

# Maa-ameti geoportaal

## Ülesande püstitus

Tutvuda põhjalikult Maa-ameti geoportaaliga (kõigi kolme rakendusega),
nii ruumiandmetega (kaartidega) kui ka kogu taustaandmestikuga
(metaandmed) ja võimalustega! Koostada enda valitud umbes 20&nbsp;kuni&nbsp;30&nbsp;km^2^ suuruse ala kohta kirjeldus kasutades vähemalt kaheksat erinevat
andmegruppi (ajaloolised kaardid, geoloogia, muld jne)! Kasuta vaid
maa-ameti geoportaali, ära kuskilt mujalt mingit infot juurde hangi!
Võid lisada ekraanipilte või kaardipilte. Ala vali soovitavalt
väljaspool tiheasustusalasid (väljaspool linnasid või väljaspool
kohalikke keskusi)! Ala valikul lähtu (kui võimalik) ka enda huvist!

## Lahendus {#sec-portal-solution}

Lähtuvalt enda huvist, valisin alaks enda elupiirkonna, mis on kujutatud joonisel @fig-area.

::: {#fig-area}
<iframe src="https://xgis.maaamet.ee/xgis2/page/link/atK7reRY" height="480">

</iframe>

minu elupiirkond
:::

Mullastikukihilt (@fig-soil) näeme, et idaosas laiuvad siirdesoo, madalsoo- ja
rabamullad, sest seal on Harku raba, lääneosas paepealsed mullad, sest
seal on paasi ja karjäär [@maaamet_mullastiku]. Põhjaosas näeme
võrdlemisi suurt punaselt tähistatud ala, mille mullasisaldus pole
teada, sest inimesed olevat seal rohkem möllanud, kui kaardistajad
suutnud kaardistada. Tegemist on Harku karjääri mahajäetud alaga.
Kollaselt on tähistatud leostunud ja leetjad mullad. Näeme ka kahkjate
leetunud gleimuldade, küllastunud ja küllastamata turvastunud muldade,
leedemuldade, koreserikaste leostunud muldade ja kindlasti veel muud
liiki muldade alasid, mida annab sellelt kirjult kaardilt otsida. Kaardi
kirjusus näitab, kuivõrd mullaliikide rikas minu elupiirkond on. Ilma
ütlemata, kus ma elan, mainin, et üle Instituudi tee, kus karjatatakse
šoti mägiveiseid, on paepealsed gleimullad, alal, kus kasvavad marjad,
puu- ja köögiviljad, on gleistunud koreserikkad rähkmullad, mahajäetud
Eesti Bioloogiainstituudi hoonete all on korseserikkad rähksed ja
rähksed gleimullad, kohas, kus kogun vahtramahla, on lammi-, glei- ja
turvastunud mullad, kohas, kus korjan kasemahla, on madalsoomullad.
Mustikate ala on ka mullaliikide suhtes kaardistamata.

::: {#fig-soil}
<iframe src="https://xgis.maaamet.ee/xgis2/page/link/pBEqTL7k" height="480">

</iframe>

Mullastikukaart
:::

Verstakaardilt näeme, et põhitänavad olid juba siis olemas, kui see
kaart loodi. Tallinn-Keila maantee ja Harku-Rannamõisa tee ristmiku
lähedal oli toona kool.

Riikliku geodeetilise võrgu andmekihilt näeme valitud alas kaht
tähistust: Hüüru, Harku ja Mäeküla geodeetilised punktid (@fig-geodetical-net). Need on
märgid, mille geograafilised andmed on teada ja mis on abiks
kaardistamises.

::: {#fig-geodetical-net}
<iframe src="https://xgis.maaamet.ee/xgis2/page/link/W3QVRKXo" height="480">

</iframe>

Riiklik geodeetiline võrk
:::

Vastavalt põhjavee kaitstuse hinnangule on minu eluala puha kaitsmata (@fig-groundwater).
Harku raba on nõrgalt kaitstud. Rohkem kaitset näeme Tallinnas.

::: {#fig-groundwater}
<iframe src="https://xgis.maaamet.ee/xgis2/page/link/eP7GGI" height="480">

</iframe>

Põhjavee kaitstuse hinnang
:::

Vastavalt pinnakatte settetüüpide andmetele on minu maja all õhukese
pinnakattega ala (@fig-sediments). Vahtrapuude all on moreen, mustikate all madalamal
soosetted ja kõrgemal tuulesetted. Vääna jõe sängis täheldame
jõesetteid. Üsna suur ala on ka meresetteid, kuigi mereni on ikka palju
maad visata. Põhjas näeme veel tehnogeenseid setteid ja Pääskülas
glatsiofluviaalseid setteid.

::: {#fig-sediments}
<iframe src="https://xgis.maaamet.ee/xgis2/page/link/DRGCuoUM" height="480">

</iframe>

Pinnakatte settetüübid
:::

Vastavalt aluspõhja arvamuste andmetele on minu maja all erinev värk
võrreldes sellega, mis on Instituudi tee ja Paldiski maantee ristmiku
all (@fig-base). Kuna legendis on tähistused nii kribult kirjutatud, et mitte midagi
välja ei loe, siis ma ei teagi, mis värgid need on.

::: {#fig-base}
<iframe src="https://xgis.maaamet.ee/xgis2/page/link/LQm3vfz8" height="480">

</iframe>

Aluspõhja arvamused
:::

Vastavalt litoloogiliste settetüüpide andmetele on minu maja all samuti
tundmatu värk, sest legendis on nt peenliiv ja madalsooturvas tähistatud
koos savi, aleuriidi, viirsavi, veeriste ja munakatega, merelise mudaga,
liivaka viirsette, liiva ja kruusaga ühtmoodi (@fig-litology). Samuti ei saa aru, mida
tähendavad kriipsud ja punktid, sest legendis on need mingite ruutude
sees, aga kaardil ruute pole.

::: {#fig-litology}
<iframe src="https://xgis.maaamet.ee/xgis2/page/link/VbTU3BO" height="480">

</iframe>

Litoloogilised settetüübid
:::

Allikate ja karstiaukude andmekihilt tuvastasin kolm allikat, mis on
kõik siinsamas Harku Mõisajärve kalda juures (@fig-springs).

::: {#fig-springs}
<iframe src="https://xgis.maaamet.ee/xgis2/page/link/she8MKMh" height="480">

</iframe>

Allikad ja karstiaugud
:::

# Muud andmebaasid

## Ülesande püstitus

Eelmises ülesanded olnud kirjeldust täienda teistest andmebaasidest
saaduga! Ennem tutvu vastava rakenduse võimalustega! Kasuta vähemalt
kolme andmebaasi!

## Lahendus

Keskkonnakaiste infosüsteemi kaardid on väga krüptograafilised.
Tähistatud on mingid alad, aga inimloetavat kirjeldust ei ole
[@keskkonnaagentuur]. Keskkonnaagentuurist leiab andmeid keskkonnaseire
ja analüüside, ilma ja kliima kohta.

Keskkonnaportaalist leiab andmeid looduse kaitse, vee, keskkonnaseire,
loodusvarade, jäätmete ja ohuobjektide ja välisõhu kohta
[@keskkonnaportaal]. Võõrliikidest leidub siin Sosnovski karuputke. Olen
isegi seda kohanud, kuigi üldse mitte kaardile märgitud, vaid teises
kohas. Siin on keskkonnaohtlik objekt Harku Autokeskuse mahuti. Seda ma
kohanud ei ole. Siin on juba eelmises ülesandes mainitud kolm allikat
(@sec-portal-solution), Laabi, Kanarbiku ja Rohtla kraav, Järveotsa oja, üks nimetu
tehisjärv ja Mõisajärv. Siin on seitse tarbepuurkaevu, Harku Rukkilille
puurkaev, kaks Harku Vangla puurkaevu ja üks üldsine Harku puurkaev,
mille vaati mõtlesin ükskord koos mägironimisvarustusega ronida. Siin on
leitud talilinnustikku, ohustatud soontaime- ja samblaliike ja
kaitsealuseid seeneliike. Paiksed õhusaaste allikad on Teede REV-2,
Harku Karjäär, Harku Autokeskus koos nimetatud tünniga, Harku ja Murru
Vangla ja Riigi Kinnisvara Katlamajad. Kaitstavad loodusobjektid on
Harku mõisa park, Harku metsa kaitseala. Siin on kolm töötavat ja viis
suletud jäätmekäitluskohta. Harku alevik on Tallinna ja ümbruse
reoveekogumisalas. Kaitsealuste liikide leiukohti on siin 17, millest
kaheksa on kolmandas, ülejäänud teises kaitsekategoorias.
Heitveelaskmeid on siin üks - Rohtla, mis on ühtlasi ka
reoveepuhastusjaam. Vääriselupaiku on siin seitse. Üks neist asub Harku
Mõisajärvest kirdes. Kui pimedas suveöös jalgrattaga läbi selle metsa
sõidan, siis nimetan seda kohta Sünklaaneks ja see ongi ürgmets, kus on
keelatud raiumine ning surnud ja lamapuidu eemaldamine. Kasvavad seal
jänesekapsas, kuused, tammed, männid, vahtrad, saared, jalakad.
Täheldatud on, et metsa "alla on visatud väga palju olmeprügi,
biojäätmeid ja prügistamine jätkub". Ilmselt on ka selle eemaldamine
keelatud, sest ürgmetsast ei või mitte midagi eemaldada, küll aga võib
seda ilmselt rikastada. Üle selle tee, mida mööda ma aegajalt
jalgrattaga liigun, on teine väärisala, mille kohta on märgitud, et seal
olevat vähesel määral sellist värki nagu "Opegrapha spp" (@fig-fridge).

![Väärisalal *2025183* olev ürgne ja puutumatu
vääriskülmik](k%C3%BClmik.jpg){#fig-fridge}

Üks muu väärisala on samuti seotud prügiga. Lisaks leidub seal kaski ja
lehiseid. Lisaks on ka nimetatud Rohtla reovärgi juures väärisala. Nüüd
ma siis tean, kus see kurikuulus Rohtla asub. Sain ka teada, teada, kus
asub Agro Bunkeri reovee sette käitluskoht. Oh, ma rohkem ei viitsi
otsida, muidu ma jäängi huvitavaid kohti leidma! Võtan parem ette
järgmise andmebaasi.

Metsaportaalist leiab andmeid metsaeraldiste, metsateatiste,
ekspertiiside, looduskaitse, veekaitse, muinsuskaitse kohta
[@metsaportaal]. Juba vaikimisi kaardilt näen, kuhu voolab vesi Harku
Mõisajärvest. Hästi on tähistatud valglad, mis võimaldab teostada matka
nt mööda Harku oja, mis on osaliselt maaalune.

# Lähipiirkondade geoportaalid

## Ülesande püstitus

Tutvu mõne lähiriigi geoportaaliga ja püüa sealt leida midagi enamat kui
lihtsalt topograafilised andmed! Tee sellest kuvatõmmis ja
paarilauseline seletus juurde, et millega on tegu! Võrdle kasutatud
geoportaali ühega kolmest Eesti geoportaali kaardirakendusest; mis on
nende peamised erinevused ja sarnasused just kasutamise ja selle
mugavuse mõttes!

## Lahendus

Soome kaardiportaal Paikkatietoikkuna (@paikkatietoikkuna) erineb Maaameti kaardiportaalist
kasvõi seetõttu, et kohe alguses pakutakse algajale juhendit
[@paikkatietoikkuna]. Lisaks saab kaarti kallutada, mille
funktsionaalsus Maaameti kaardiportaalis puudub. Tahtsin valida
kaardikihiks kolmemõõtmeilisi Helsinki ehitisi. Iga kord sain veateate,
et kahemõõtmelisel kaardil neid ei saa kuvada. Ühtlasi ei leidnud ma
võimalust, kuidas lülituda ümber kolmemõõtmelisele kaardile. Kui
Maaameti kaardirakenduses näeb vähemalt kasvõi kribult legendi, siis
Paikkatietoikkunast me seda üldse ei leia. Tuleb vaid klikkida
konkreetsele alale, et saada infot.

::: {#fig-paikkatietoikkuna}
<iframe src="https://kartta.paikkatietoikkuna.fi/?lang=en" height="480">

</iframe>

Paikkatietoikkuna
:::

# Veel andmebaase

## Ülesande püstitus

Täienda oma Eesti piirkonna kohta tehtut teistest andmebaasidest
leituga! Kasuta vähemalt kolme kuni nelja erinevat andmebaasi, kust on
võimalik leida lisainfot sin ukirjeldatava ala kohta!

## Lahendus

Rahvusarhiivi kaardirakendusest (@fig-ra) leidsin vanu kaarte Harku kohta
[@kaardid]. Nt 19. sajandi teises pooles lõppes Instituudi tee suur osa
Harku mõisaga ja edasi oli väike tee.

::: {#fig-ra}
<iframe src="https://www.ra.ee/kaardid/index.php/et/map/view?id=4617&_xr=eNotylsOQDAUhOG9nA1whETGBmzjhKYaLVWXF%252BneKX36v0xGwLgNyk7Q%252FNjBJciJL3YlYZjoXRqQtzKo7F7CfGZfbh2%252FvQbpYMZEBm25nNqCrCz6FP09K5A6qIvxASIGJRY%253D" height="480">

</iframe>

Rahvusarhiiv
:::

Lisaks on Rahvusarhiivis fotode, digiteeritud arhiiviallikate, filmide
jpm arhiiv.

Eesti Rahvusraamatukogu DIGITAALARHIIVis on ajakirjandusväljaanded
[@digar]. Leidsin sealt kirje *Harku mõisa aiatorn*, mis on pilt ühest
tornist veekogu ääres trükituna paberile, mille tagaküljele on
kirjutatud hoopis *Porkuni*. Pärast seda mul enam otsida ei lubatud
teatades, et server olevat maas.

Kultuurimälestiste registrist leiab andmeid "kõikide Eestis riikliku
kaitse all olevate mälestiste kohta". Otsisin alarubriigist MKA
arhiiv Harku kohta ja leidsin muuseas kirje, millest lugesin välja
*mentaalbioloogia Instituut*. Paistab, et selles süsteemis ei tunta
poolitamisreegleid ja muidugi polnud tegemist mentaalbioloogiaga, vaid
eksperimentaalbioloogiaga. Selles arhiivis on nt näha mõisahoone
põhiplaan.

# Interpoleerimine

## Ülesande püstitus

Täiendad eelolevat (Eestis oleva piirkonna kirjeldus) kliimaandmetega,
selleks kasutad kliimanorme
(http://www.ilmateenistus.ee/kliima/kliimanormid/ohutemperatuur/),
konkreetsemalt: aasta keskmine temp, abs aasta maks ja abs aasta min
temperatuur, aasta sademete hulk, aasta ööpäeva sademete maks, aasta
keskmine tuulekiirus. Sinu koha (praeguse näite puhul Järvakandi) jaoks
tuleb kasutada interpoleerimist -- võta kolme lähima jaama andmed
(soovitavalt erinevatest suundadest; mul on praegu neli -- Pärnu ei
sobi, kuna liialt mere ääres, samas on Kuusiku jaamas pisut ekstreemesed
näitajad, kuna mõõtmiskoht on ebaharilikul reljeefvormil) ning nende
kaugust arvestades sinu alast arvuta uus väärtus. Kaugust mõõda
linnulennult ja mõõtmiseks kasuta maa-ameti geoportaali või Google
mapsi, Delfi kaarti vms. Interpoleerimine on geo- ja keskkonnavaldkonnas
hästi tavapärane tegevus. Meil ei ole kunagi niipalju andmeid, et see
kataks ühtlaselt kogu ruumi, vaid meil on hajusate punktide pilv, mille
kohta on olemas andmed (praegusel juhul kliimanäitaja). Et kogu ruum
andmetega katta; näiteks on meil kõrguspunktid ja tahame sellest teha
kogu ala katva reljeefimudeli, siis me peamegi kasutama
interpoleerimist. Suurte mahtude korral teeb seda muidugi arvuti ja see
modelleerimine võib võtta ka arvutil päris palju aega. Kuidas teie aga
interpoleerite? Lihtsaim on teha seda arvutades, aga võib ka kasutada
näiteks vabavaralist QGIS tarkvara. Viimatimainitu võite enda
arvutitesse laadida nii ehk naa, sest ühe ülesande võib ka sellega teha.
Nö käsitsi arvutades lihtsalt lähtud sellest, et uuritavale punktile
(Järvakandile) lähemal olev vaatlusjaama (Kuusiku) kliimanäitaja omab
peaaegu 3 korda suuremat kaalu kui kaugeima (Viljandi) oma. Viimane käib
minu näite kohta!

## Lahendus

Keskkonnaagentuuri saidil on olemas Meteoroloogilise seire jaamade
asukohtade koordinaadid [@vaatlusvrk], mille märkisin oma kaardile @fig-stations.

```{r label = "coordinates"}
#| code-line-numbers: true
convert_from_dms_to_d <- function(d, m, s) {
  return(d + m / 60 + s / 3600)
}

# Create longitude/latitude matrix
longitudes <- c(
  24.580559, # kodu
  convert_from_dms_to_d(24, 36, 10), # Harku
  convert_from_dms_to_d(24, 2, 24), # Pakri
  convert_from_dms_to_d(23, 48, 56), # Lääne-Nigula
  convert_from_dms_to_d(25, 24, 33) # Türi
)
latitudes <- c(
  59.389001, # kodu
  convert_from_dms_to_d(59, 23, 53), # Harku
  convert_from_dms_to_d(59, 23, 22), # Pakri
  convert_from_dms_to_d(58, 47, 4), # Lääne-Nigula
  convert_from_dms_to_d(58, 48, 31) # Türi
)
icons <- c(
  "\U1F9CD", # kodu
  "\U1F321", # Harku
  "\U2614", # Pakri
  "\U1F32C", # Lääne-Nigula
  "\U1F327" # Türi
)
coordinates <- data.frame(longitudes, latitudes, icons)
```

```{r label = "fig-stations", fig.cap="Vaatlusjaamad, mille andmeid interpoleerimiseks kasutan, koos minu kodukoha asukohaga"}
#| code-line-numbers: true
librarian::shelf("leaflet")
map <- leaflet() %>% addProviderTiles(providers$Esri.WorldTopoMap) %>% fitBounds(min(coordinates$longitudes) - 0.1, min(coordinates$latitudes) - .1, max(coordinates$longitudes) + .1, max(coordinates$latitudes) + .1)
for (coordinate in 1:nrow(coordinates)) {
  map <- map %>% addLabelOnlyMarkers(lng = coordinates$longitudes[coordinate], lat = coordinates$latitudes[coordinate], label = coordinates$icons[coordinate], labelOptions = labelOptions(noHide = T, textOnly = T, textsize = "32px"))
}

map
```

Tabelis @tbl-interpolation on esitatud lähte- ja interpoleeritud andmed temperatuuride kohta.

(ref:temperature-citation) @hutemperatuur

```{r label = "tbl-interpolation"}
#| code-line-numbers: true
locations <- matrix(c(longitudes, latitudes), ncol = 2, byrow = FALSE)
colnames(locations) <- c("longitude", "latitude")
rownames(locations) <- c("kodu", "Harku", "Pakri", "Lääne-Nigula", "Türi")
# Calculation of distances
librarian::shelf("geosphere")
dist_mat <- distm(locations, fun = distGeo)
distances_from_home <- dist_mat[1,2:ncol(dist_mat)]
weights <- (sum(distances_from_home) / distances_from_home) / sum(sum(distances_from_home) / distances_from_home)
interpolate <- function(meter) {
  return(sum(weights * meter))
}

convert_from_degrees_c_to_k <- function(degrees_c) {
  return(degrees_c + 273.15)
}

yearly_mean_temperature <- convert_from_degrees_c_to_k(c(6.4, 6.7, 6.4))
yearly_abs_max_temperature <- convert_from_degrees_c_to_k(c(34.3, 33.5, 33.5))
yearly_abs_min_temperature <- convert_from_degrees_c_to_k(c(-29.4, -27, -32.7))

temperature <- data.frame("location" = c("Harku", "Pakri", "Lääne-Nigula"), "yearly_mean_temperature" = yearly_mean_temperature, "yearly_abs_max_temperature" <- yearly_abs_max_temperature, "yearly_abs_min_temperature" <- yearly_abs_min_temperature)
number_of_stations <- nrow(temperature)
new_row <- number_of_stations + 1
temperature[new_row, 1] <- "kodu"
temperature[new_row, 2] <- interpolate(yearly_mean_temperature)
temperature[new_row, 3] <- interpolate(yearly_abs_max_temperature)
temperature[new_row, 4] <- interpolate(yearly_abs_min_temperature)
colnames(temperature) <- c("Asukoht", "Aasta keskmine temp", "Abs aasta maks temperatuur", "Abs aasta min temperatuur")

print_table <- function(data_frame, caption) {
    if (!is.null(knitr::opts_knit$get('rmarkdown.pandoc.to')) && (knitr::opts_knit$get('rmarkdown.pandoc.to') == "docx")) {
      librarian::shelf("flextable")
      table <- (flextable(data_frame))
    } else {
      librarian::shelf("kableExtra")
      table <- (kable(data_frame, format = "html", booktabs = TRUE, escape = FALSE, caption = caption, digits = 2))
    } 
  return(table)
}


      librarian::shelf("kableExtra")

print_table(temperature, paste0("Kodukoha aasta keskmise, minimaalse ja maksimaalse temperatuuri interpoleerimine kelvinites aastate 1991 kuni 2020 kliimanormide alusel", " ((ref:temperature-citation))")) %>% kable_styling(    bootstrap_options = c("striped", "bordered", "condensed", "responsive", "hover"),
    latex_options = "scale_down",
    full_width = TRUE
      )
```

Tabelis @tbl-precipitations on esitatud lähte- ja interpoleeritud andmed sademete kohta.

(ref:precipitations-citation) @sademed

```{r label = "tbl-precipitations"}
#| code-line-numbers: true
yearly_precipitations <- c(700e-3, 688e-3, 726e-3)
daily_precipitations <- c(81.4e-3, 102.5e-3, 63.7e-3)

precipitations <- data.frame("location" = c("Harku", "Lääne-Nigula", "Türi"), yearly_precipitations, daily_precipitations)

precipitations[new_row, 1] <- "kodu"
precipitations[new_row, 2] <- interpolate(yearly_precipitations)
precipitations[new_row, 3] <- interpolate(daily_precipitations)
colnames(precipitations) <- c("Asukoht", "Aasta sademete hulk", "Aasta ööpäeva sademete maks")

print_table(precipitations, paste0("Kodukoha aasta keskmise ja ööpäevase maksimaalse sademete hulga interpoleerimine meetrites aastate 1991 kuni 2020 kliimanormide alusel", " ((ref:precipitations-citation))")) %>% kable_styling(    bootstrap_options = c("striped", "bordered", "condensed", "responsive", "hover"),
    latex_options = "scale_down",
    full_width = TRUE
      )

```

Tabelis @tbl-wind-speed on esitatud lähte- ja interpoleeritud andmed tuule kiiruse kohta.

(ref:wind-citation) @tuul

```{r lable = "tbl-wind-speed"}
#| code-line-numbers: true
yearly_wind_speed <- c(3.3, 4.1, 3.7, 2.3)

wind_speed <- data.frame("location" = c("Harku", "Pakri", "Lääne-Nigula", "Türi"), yearly_wind_speed)
number_of_stations <- nrow(wind_speed)
new_row <- number_of_stations + 1

wind_speed[new_row, 1] <- "kodu"
wind_speed[new_row, 2] <- interpolate(yearly_wind_speed)
colnames(wind_speed) <- c("Asukoht", "Aasta keskmine tuulekiirus")

print_table(wind_speed, paste0("Kodukoha aasta keskmise tuule kiiruse interpoleerimine meetrites sekundi kohta aastate 1991 kuni 2020 kliimanormide alusel", " ((ref:wind-citation))")) %>% kable_styling(    bootstrap_options = c("striped", "bordered", "condensed", "responsive", "hover"),
    latex_options = "scale_down",
    full_width = TRUE
      )

```

# Euroopa - maailm

## Ülesande püstitus

Kirjelda mõnda \[---\] andmebaasi, mis tüüpi andmeid ja millisel kujul
sealt saab. Mõtle välja üks näidis probleem/ülesanne, mida saad oma
valitud andmebaasi abil lahendada.

## Lahendus

The European Nature Information System (EUNIS) sisaldab andmeid liikide,
elupaiga tüüpide ja kaitsealuste kohtade kohta üle Euroopa [@eunis].

Kui otsida liiki, siis kuvatakse rühm, järjestus, perekond, teaduslik
nimi, üldnimetused, kehtiv nimi. Sisestasin otsingukasti *maple*, kuna
tahtsin vahtraliike otsida. Kuvati ainult üks tulemus: *Scyliorhinus
canicula*. Selles nimetuses pole küll sõnega *maple* mitte mingit
pistmist, kuigi sarnasuse leiab taanikeelsest tõlkest - *Småplettet
rødhaj*. Nimelt kuvatakse tõlkeid mitmesse keelde ning samuti sünonüüme.
Eesti keelt loendist ei leia. Ilmselt selle liigi isendeid Eestis pole.
Inglise keelest tõlgituna on tegemist koera või koerkalaga ja
selgituseks on lisatud, et too olevat "väike liivakarva pika sabaga
põhjahai, levinud Euroopa rannikul" [@google]. Saksa keeles nimetatakse
liiki hoopis kassihaiks. Soome keeles on see *täpiline hai*. Kuigi
mainitakse, et pilti selle liigi isendi kohta pole, näidatakse pilti
siiski - mingeid pilvi. Ja vahtraid eikuskil!

Järgnevalt otsisin elupaiga tüüpi nimega *Harku*. Tulemusena kuvati
EUNISe kood, ANNEX I kood [@eurlex], elupaiga tüübi nimi ja viimane ka
inglise keeles. *Harku* kohta leiti "*Nuphar* beds": "Palearktika vete
ujuvlehtedega moodustised, kus domineerivad parasvöötmetele ja külmadele
piirkondadele iseloomulikud magnonüümfaeedid perekonnast Nuphar,
eelkõige Nuphar pumila ja Nuphar lutea."

Viimasena proovisin *Harku* kohta leida midagi kaitsealuste kohtade
andmestikust. Kuvati lähteandmete kogum, piirkond, kaitsealuse koha
nimi, nimetuse tüüp, pikkuskoordinaat, laiuskoordinaat ja suurus. Ainult
üks 19'st vastest oli päriselt Harkuga seotud -
$2.32 \cdot 10^5 \cdot \mathrm{m^2}$ suur Harku mõisa park. Pikkus- ja
laiuskoordinaadiks on mõlemaks määratud 20.000000. Lasen arvutada, mitu
radiaani see lühendatult on:

```{r label = "converting-longitude"}
#| code-line-numbers: true
longitude_0 <- 20.000000
longitude <- longitude_0 - floor(longitude_0 / (2 * pi)) * 2 * pi
```

See on $`r longitude` \cdot \mathrm{rad}$. Kraadides on see:

```{r label = "longitude-in-degrees"}
longitude_in_degrees <- longitude * 180 / pi
```

`r longitude_in_degrees`.

Seega asub Harku mõisa park joonisel @fig-harku-manor-location näidatud kohas.

```{r label = "fig-harku-manor-location"}
#| code-line-numbers: true
#| fig-cap: Harku mõisa pargi asukoht vastavalt EUNISele
start <- longitude_in_degrees - 10
finish <- longitude_in_degrees + 10
leaflet() %>% addProviderTiles(providers$Esri.WorldTopoMap) %>% fitBounds(start, start, finish, finish) %>% addLabelOnlyMarkers(lng = longitude_in_degrees, lat = longitude_in_degrees, label = "\U2714", labelOptions = labelOptions(noHide = T, textOnly = T, textsize = "32px"))
```

See Harku mõisa pargi asukoha probleem ongi EUNIS'e andmebaasi abil
niimoodi lahendatav.

# Vabavaraline GIS

## Ülesande püstitus

Lae endale mõni vabavaraline GIS ja püüa sellega midagi teha. Kui sul on
vaja [vektorkujul
algandmeid](https://geoportaal.maaamet.ee/est/Ruumiandmed-p1.html), siis
kasuta! mõnda siit: Kõige lihtsam on võtta mõni haldusjaotuse kaart,
näiteks [maakondade
pindobjektid](https://geoportaal.maaamet.ee/docs/haldus_asustus/maakond_shp.zip?t=202103011130%2047)
Enamik tarkvarasid suudavad aru saada ESRI vormingust shp. või autocad-i
formaadist dxf. Lihtsam on alguses tegutseda vektorvormingus andmetega
(st erinevaid kõrgusmudeleid või nende teisendusi ära pigem kasuta). Või
kasuta mõnda veebipõhist kaardirakendust (MyMaps, Scribblemaps), kus
saad oma asju lisada ja tee üks kaardilaadne asi, kus oleks kasutatud
võimalikult palju erinevaid asju (punktid, jooned pinnad, tekstid,
lingid, pildid). Kui valid viimase, siis tulemuseks on veebilink, mille
mulle edastad. Püüa jääda mõistliku ajakasutuse piiresse. Selle ülesande
jaoks ära üle 3-4 tunni kuluta. Kui tahad kindlasti tegutseda QGIS
tarkvaraga, siis selle tarbeks on materjalide sees ka üks gümnaasiumi
valikkursuse jaoks minu tehtud ülesanne detailsema juhisega. Vajadusel
kasuta ka varasema versiooni kohta tehtud kasutusjuhendit (link
eespool).

## Lahendus

Joonisel @fig-havatek-2019 on esitatud minu viimatine Harku tennise kaardistamise kaart, millel näeme suuniseid ja asukohti koos eri sümbolitega.

::: {#fig-havatek-2019}
<iframe src="https://www.google.com/maps/d/u/0/embed?mid=1AFmsVE2lWYnZx7y0Mbnkj-o9wDuJ39yZ&amp;ehbc=2E312F" width="640" height="480">

</iframe>

Harku valla tennise kaardistamise 2019 kaart
:::

# Geoportaali kasutamiskogemus

## Ülesande püstitus

Kirjelda mõnda geoportaali kasutamise võimalust, et milliste probleemide
lahendamise jaoks sa oled seda kasutanud ja kuidas. Kas see oli
keeruline? Ei pea piirduma nendega, mille lingid on toodud.

## Lahendus

Peamise kaardirakendusena kasutan ma enda Nextcloudis jooksvat Open
Source Mapi (OSM). Sellega ma saan otsida kohti nii nime kui
koordinaatide järgi, samuti lasta arvutada optimaalset liikumisteekonda
ühest kohast teise eraldi jalgsi, jalgrattaga ja autoga. See viimane
siiski ei arvesta reaalajalisi liikluspiiranguid, mille jaoks autos
kasutan *Waze*'i, milles märgistan ka löökauke [@driving]. See siiski ei
kuva tasulisi parkimisalasid, mille tuvastamiseks kasutan Tallinna
vastavat kaarti [@parkimine]. Jalgrattaga liikumises aitab mind komoot
[@komoot].

Teine kaardirakendus, mida aegajalt kasutan, jookseb samuti minu
Nextcloudis ja selle nimi on GpxPod. Viimasega ma saan vaadata enda
salvestatud teekondi.

Vahel on vaja meenutada, kus ma millal täpselt olin. Sellises juhus on
abiks Timeline.

Kui on olnud vaja mingit kaardivärki presenteerida veebis, siis olen
kasutanud *leaflet*ti [@leaflet_2019_leaflet].

Hiljuti, kuna osalesin *Kunstilise liikumise konkursis*, valmistasin
kujundi kaardile ette tarkvaraga *Quantum Geographic Information System*
[@qgis_2017_welcome].

Peale igat Seiklusministeeriumi jooksusündmuses osalemist vaatan radu
Nutilogist [@nutilogi].

Kui on olnud tahtmine minna orienteeruma ja mitte ühtki
orienteerumissündmust pole parasjagu olnud, olen kasutanud
*mobiilorienteerumise* radu [@mobo].

2021. aasta septembris tutvusin MathCityMapiga [@mathcitymap] ja olen
      nüüdseks ühe projekti teinud, seda kasutades
      [@kalmer_2022_orienteering].

Varasemalt olen veel kaardirakendusi kasutanud, nt kui on olnud vaja
plaanida liikumist ühistranspordiga.

Kõige keerulisem on olnud kaardi lisamine omatähistatud punktidega
veebilehele ja see on johtunud sellest, et ma ei osanud seda varem teha.
Nüüd oskan ja on lihtne.
